【裁判字號】    98,判,1130
【裁判日期】    980924
【裁判案由】    衛星廣播電視法
【裁判全文】
最  高  行  政  法  院  判  決
                                      98年度判字第1130號
上  訴  人  國家通訊傳播委員會
代  表  人  甲○
                          送達代收人  乙○○
被 上訴 人  香港商．亞太星空傳媒有限公司臺灣分公司
代  表  人  丙○○
上列當事人間衛星廣播電視法事件，上訴人對於中華民國96年10
月25日臺北高等行政法院96年度訴字第572號判決，提起上訴，
本院判決如下：
    主  文
上訴駁回。
上訴審訴訟費用由上訴人負擔。
    理  由
一、被上訴人經營之「衛視中文台」頻道於民國95年6月21日21
    時59分至22時59分播出之「護」級「麻辣天后宮」節目，經
    上訴人認有爭議性主題之動作及畫面，且有強烈性暗示之對
    白與動作示範，對青少年身心發展有不良影響，已逾越「保
    護級」規定，違反衛星廣播電視法第18條第1項規定，乃以
    95年9月5日通傳字第09505092430號裁處書裁處被上訴人罰
    鍰新臺幣（下同）20萬元，並應立即改正，逾期未改正者，
    將按次連續處罰。被上訴人不服，循序提起行政訴訟，經原
    審判決撤銷訴願決定，上訴人不服，遂提起本件上訴。
二、被上訴人起訴主張：依訴願法第4條第7款及第58條規定，上
    訴人並無訴願管轄權。又系爭節目內容僅係涉及「性感」議
    題的討論，應不得斷然與「性」劃上等號。被上訴人業已依
    規定將該節目列為保護級，與法並無不合。上訴人以電視節
    目分級處理辦法附表2之電視節目特殊內容例示說明為處分
    之依據，並不妥適等語，求為判決撤銷訴願決定及原處分。
三、上訴人則以：（一）上訴人係中央行政機關組織基準法第3
    條第2款所定義之獨立機關，依司法院釋字第613號解釋意旨
    ，係依據法律獨立行使職權，自主運作，其於職權行使時不
    受行政院或其他行政機關之適當性及適法性監督。訴願法就
    獨立機關所為行政處分之訴願管轄固無規定，惟考量訴願係
    機關自省之救濟機制，及原處分機關之獨立性、專業性，參
    照訴願法第4條第8款及第5條第1項規定，上訴人得為訴願管
    轄機關。上訴人依訴願法第52條第1項規定設訴願審議委員
    會，外聘之專家、學者超過訴願委員總人數二分之一以上，
    由其參與審議上訴人所為處分，符合訴願法第52條第2項規
    定及超然、客觀之原則。（二）被上訴人播送之系爭節目違
    反衛星廣播電視法第18條第1項規定之事實明確。又電視節
    目分級處理辦法，於第9條特於附表例示說明各種級別及不
    得播出之內容，被上訴人基於業者知法守法之義務，當應知
    之甚稔。又本件係經上訴人「廣播電視節目暨廣告諮詢會議
    」及上訴人第96次委員會議決議，認定系爭節目內容違反衛
    星廣播電視法第18條第1項規定。故上訴人參考該會議之決
    議，並審酌被上訴人之意見陳述及系爭節目內容後為處分，
    誠屬適當及適法等語，資為抗辯，求為判決駁回被上訴人之
    訴。
四、原審斟酌全辯論意旨及調查證據結果，為撤銷訴願決定之判
    決，係以：（一）依國家通訊傳播委員會組織法第1條規定
    之立法目的，及同法第3條所定主管事項均屬行政事項，故
    其屬行政機關。另中央行政機關組織基準法第2條明定「本
    法適用於行政院及其所屬各級機關（以下簡稱機關）。但國
    防組織及檢察機關組織法律另有規定者，從其規定。行政院
    為一級機關，其所屬各級機關依層級為二級機關、三級機關
    、四級機關。」故該法規範適用對象為行政院及其所屬各級
    機關，上訴人主張其係依據法律獨立行使職權，為中央行政
    機關組織基準法第3條第2款所定義之獨立機關，卻又主張其
    非行政院所屬機關，顯然自相矛盾。（二）又獨立機關之存
    在，於行政體系係屬例外情形，其主要目的僅賦予獨立機關
    對具體個案於法律規定範圍內，排除上級機關在層級式行政
    體制下所為之指揮與監督，使獨立機關有更多不受政治干擾
    之空間，本於專業而自主決定。但並非因此即謂其得自外於
    行政體系，此觀諸憲法第53條「行政院為國家最高行政機關
    」之規定即明。若謂個案見解外之業務亦不得監督，卻又需
    行政院本諸最高行政機關之地位對上訴人之行政向立法院負
    責，即與行政一體之原則相悖。因此，所謂獨立機關依法獨
    立行使職權，自主運作，應係針對具體個案於法律規定範圍
    內，不受政治干擾而本諸專業自主決定而言（參照司法院釋
    字第613號解釋意旨）。（三）我國憲法除總統外，明定中
    央採五權分立原則，設行政、立法、司法、考試、監察5院
    ，各司其責，並為各該職掌之最高機關，此外並無核准設立
    等同5院之其他機關。參諸國家通訊傳播委員會組織法第4條
    規定，上訴人所屬委員係由行政院院長提名，經立法院同意
    後任命任之；主任及副主任委員由各委員互選後，再由行政
    院長任命之；另依中央行政機關組織基準法第6條第1項規定
    意旨，以「委員會」名義稱呼之機關，其組織編制地位等同
    部會等二級機關。且上訴人之人事及預算等事項亦由行政院
    統籌為之。從而，堪認上訴人位階屬中央之部會。又除國家
    通訊傳播委員會組織法第16條第1項，賦予已逾提起訴願期
    間之受特定不利處分者，有提起覆審之權利而由上訴人管轄
    外，法律並未就上訴人之其他業務監督為規定，亦未就上訴
    人所為行政處分另設救濟管道。因之，上訴人之行政處分應
    依訴願法第4條第7款規定定其訴願管轄，而應由行政院受理
    。上訴人主張其位階等同訴願法第4條第8款規定之中央各院
    ，故得就所為行政處分之救濟自為訴願決定，核無足採。（
    四）按「訴願人應繕具訴願書經由原行政處分機關向訴願管
    轄機關提起訴願。原行政處分機關對於前項訴願應先行重新
    審查原處分是否合法妥當，其認訴願為有理由者，得自行撤
    銷或變更原行政處分，並陳報訴願管轄機關。原行政處分機
    關不依訴願人之請求撤銷或變更原行政處分者，應儘速附具
    答辯書，並將必要之關係文件，送於訴願管轄機關。」為訴
    願法第58條第1、2、3項所明定，此乃為保障訴願程序公正
    性之本旨。本件被上訴人不服上訴人95年9月5日通傳字第09
    505092430號裁處書（即原處分）向上訴人提起訴願，上訴
    人依上開規定應先重新自我審查，其未依被上訴人之請求撤
    銷或變更原行政處分，理應儘速附具答辯書，並將必要之關
    係文件送訴願管轄機關，竟未依上開規定為之而自為訴願決
    定，顯然牴觸訴願法第58條規定，故原訴願決定於程序上具
    有嚴重瑕疵，基於當事人之程序利益，自應予以撤銷，由上
    訴人檢卷送請法定管轄訴願機關即行政院重行為適法之審議
    。而原處分於訴願決定撤銷後，既尚待法定受理訴願機關重
    行審議，則兩造其餘實體爭執是否有理由、原處分應否撤銷
    ，即無從逕行判決等語，為其論據。
五、本院按：關於上訴人係中央行政機關組織基準法第3條第2款
    規定之獨立機關，屬同法第2條第1項所指適用同法之行政院
    所屬各級機關。故不服上訴人之行政處分，於其他法律無特
    別規定時，依訴願法第4條及第5條規定，即應繕具訴願書經
    由上訴人向訴願管轄機關即行政院提起訴願等情，業經原判
    決詳述其理由。而「司法院解釋有拘束全國各機關及人民之
    效力，各機關處理有關事項，應依解釋意旨為之，業經司法
    院釋字第185號、第188號解釋有案。本院就人民不服國家通
    訊傳播委員會(下稱通傳會)之行政處分所提之訴願，應由行
    政院或由通傳會管轄？發生見解歧異，並於依法行使統一法
    令見解之職權時，就其是否涉及處理與釋字第613號解釋『
    有關事項』，發生適用釋字第613號解釋之疑義，爰依法聲
    請司法院大法官就釋字第613號解釋之適用範圍，為補充解
    釋。案經司法院大法官97年12月26日大法官第1333次會議議
    決不受理案件第12案決議『有關不服通傳會行政處分之訴願
    管轄問題，並不在本院釋字第613號解釋之解釋範圍內，自
    不生就此聲請補充解釋之問題』，故不受理。是釋字第613
    號解釋理由2第2段雖謂『承認獨立機關之存在，其主要目的
    僅在法律規定範圍內，排除上級機關在層級式行政體制下所
    為對具體個案決定之指揮與監督』等語，但並非有關不服通
    傳會行政處分之訴願管轄問題所為之釋示。故本院就人民不
    服通傳會之行政處分所提訴願應如何定其管轄機關，依法行
    使統一法令見解之職權時，並非處理與釋字第613號解釋『
    有關事項』，故不發生應依釋字第613號解釋意旨為之問題
    ，合先敘明。人民不服通傳會作成之行政處分提起訴願時，
    因通傳會組織法及其他法規就其訴願管轄並無特別規定，而
    通傳會係行政院所屬之行政機關，其層級相當於部會等之二
    級機關，故應依訴願法第4條第7款規定，由行政院管轄之。
    」復經本院97年12月份第3次庭長法官聯席會議決議在案。
    是上訴意旨以行政院對於上訴人未經聽證程序所為之具體個
    案決定之行政處分，應無訴願管轄權限，否則，除嚴重違反
    我國建置獨立行政機關之初衷外，亦與司法院釋字第613號
    解釋已闡明之獨立行政機關存在目的，係在排除上級機關在
    層級式行政體制下，所為具體個案決定之指揮與監督之意旨
    相違。是以，上訴人設置訴願審議委員會，受理自身所為未
    經聽證程序之具體個案行政處分之訴願案，乃合法合憲。原
    判決認定行政院對上訴人所為行政處分具有訴願管轄權限，
    違反中央行政機關組織基準法第3條第2款意旨，以及不當適
    用訴願法第4條第7款之規定，顯有適用法規不當之違背法令
    ，且顯與司法院釋字第613號解釋意旨牴觸等語，為其上訴
    之論據，即無可採。又本件所涉法律見解本院既已有一致之
    見解，上訴人聲請本院行言詞辯論，自無必要，併此敘明。
    從而，原判決並無違誤，上訴論旨求予廢棄，為無理由，應
    予駁回。
六、據上論結，本件上訴為無理由。依行政訴訟法第255條第1項
    、第98條第1項前段，判決如主文。
中    華    民    國    98    年    9     月    24    日
                    最高行政法院第一庭
                        審判長法官  鄭  淑  貞
                              法官  楊  惠  欽
                              法官  曹  瑞  卿
                              法官  胡  方  新
                              法官  王  碧  芳
以  上  正  本  證  明  與  原  本  無  異
中    華    民    國    98    年    9     月    24    日
                              書記官  張  雅  琴


司法院資訊處製作；財團法人民間司法改革基金會備份。
